臺灣臺南地方法院民事判決　　　　　　 96年度家訴字第31號
原　　　告　丁○○
　　　　　　癸○○
訴訟代理人　洪千琪律師
複　代理人　午○○
被　　　告　戊○○
　　　　　　丑○○
　　　　　　子○○
　　　　　　庚○○
　　　　　　卯○○
　　　　　　辰○
　　　　　　辛○○
　　　　　　壬○○
　　　　　　丙○○
　　　　　　己○○
　　　　　　乙○○
　　　　　　巳○○
　　　　　　寅○○
　　　　　　甲○○
　　　　　　王媛麗即郭榮七之遺產管理人
上列當事人間請求分割共有物等事件，經本院於民國96年12月11
日言詞辯論終結，判決如下：
    主    　文
被告王媛麗即郭榮七之遺產管理人應就被繼承人郭榮七所有坐落
臺南縣鹽水鎮○○段汫水港小段八八之一地號，地目建，面積二
○七六平方公尺，應有部分二八分之一之土地，辦理繼承登記。
兩造共有坐落臺南縣鹽水鎮○○段汫水港小段八八之一地號土地
，地目建，面積二○七六平方公尺之土地，准予分割，其分割方
法為如附圖所示：A部分，面積八一三平方公尺，分歸原告丁○○、癸○○取得，並按三分之二、三分之一之比例保持共有；B-
1部分，面積四六平方公尺，分歸被告乙○○取得；B-2部分，面
積四六平方公尺，分歸被告巳○○取得；B-3部分，面積四六平
方公尺，分歸被告寅○○取得；B-4部分，面積四六平方公尺，
分歸被告甲○○取得；C-1部分，面積一四八平方公尺，分歸被
告戊○○取得；C-2部分，面積七四平方公尺，分歸被告丑○○
取得；C-3部分，面積七四平方公尺，分歸被告子○○取得；C-4
部分，面積七四平方公尺，分歸被告庚○○取得；C-5部分，面
積四八五平方公尺，分歸由被告卯○○取得；C-6部分，面積十
九平方公尺，分歸被告辰○取得；C-7部分，面積十九平方公尺
，分歸被告辛○○取得；C-8部分，面積十九平方公尺，分歸被
告壬○○取得；C-9部分，面積十九平方公尺，分歸被告丙○○
取得；C-10部分，面積七四平方公尺，分歸被告己○○取得；C-
11部分，面積七四平方公尺，分歸被告王媛麗即郭榮七之遺產管
理人取得。
訴訟費用新臺幣參萬捌仟玖佰柒拾貳元由兩造各按附表所示之比
例負擔。
　　事實及理由
甲、程序方面：
    被告經合法通知，均未於言詞辯論期日到場，查無民事訴訟
    法第386條各款所列情形，爰依原告之聲請，由其一造辯論
    而為判決。
乙、實體方面：
一、原告主張：
  (一)坐落鹽水鎮○○段汫水港小段88之1地號土地，地目建，面
    積2,076平方公尺土地一筆（下稱系爭土地），為丁○○、
    癸○○、戊○○、丑○○、子○○、庚○○、卯○○、辰○
    、辛○○、壬○○、丙○○、己○○、乙○○、巳○○、寅
    ○○、甲○○、被繼承人郭榮七共有，各共有人應有部分比
    例如附表所示。其中共有人之一即被繼承人郭榮七，已於民
    國75年5月31日死亡，而其繼承人之有無不明，經本院選任
    王媛麗為郭榮七之遺產管理人，自應由遺產管理人辦理繼承
    登記取得共有權，惟迄未辦理繼承登記，依法自負有登記之
    義務。又因共有人郭榮七之繼承人有無不明，無法協議分割
    ，而系爭土地依目前之使用目的亦無不能分割，且各共有人
    間復無約定不分割期限，依法自得訴請裁判分割。
  (二)分割方法，說明如下：
  1.附圖所示A部分土地面積813平方公尺，其上有建物一筆，為
    原告丁○○占有使用中，原告丁○○與被告癸○○為叔、侄
    關係，願就A部分土地各以3分之2、3分之1比例維持共有，
    增進土地之利用，並避免將來房屋拆遷爭議。
  2.附圖所示B部分土地，面積184.32平方公尺，其上有建物一
    戶，原係由訴外人郭復倒使用，訴外人郭復倒於86年8月18
    日死亡，該建物由其繼承人即被告乙○○、巳○○、寅○○
    、甲○○占有使用，故B部分土地依序分割予被告乙○○（
    B-1）、巳○○（B-2）、寅○○（B-3）、甲○○（B-4），
    較為妥適。
  3.附圖所示C-5，面積485平方公尺，由被告卯○○單獨分得。
  4.附圖所示C-1、C-2、C-3、C-4、C-6、C-7、C-8、C-9、C-10
    、C-11，面積148、74、74、74、19、19、19、19、74、74
    平方公尺，其上為護安宮廟宇、中營小廟及廟前空地，分別
    由戊○○、丑○○、子○○、辰○、辛○○、壬○○、丙○○、己○○、王媛麗即郭榮七之遺產管理人分得，繼續供上
    開廟宇使用。
  (三)並聲明：如主文所示。
二、被告均未於言詞辯論期日到場，亦未提出書狀作何聲明或陳
    述。
三、得心證之理由：
  (一)查系爭土地為原告丁○○、癸○○與被告戊○○、丑○○、
    子○○、庚○○、卯○○、辰○、辛○○、壬○○、丙○○
    、己○○、乙○○、巳○○、寅○○、甲○○、郭榮七共有
    ，應有部分如附圖所示，嗣共有人郭榮七於75年5月31日死
    亡，曾有其繼承人以75年度聲字第980號拋棄其繼承權，惟
    上開卷宗已逾保存期限銷燬，無從查知其繼承人之有無，經
    原告丁○○聲請為郭榮七提起選任遺產管理人，由本院以96
    年度財管字第60號選任王媛麗為郭榮七之遺產管理人確定，
    仍未辦理繼承登記等情，業據原告提出土地登記謄本、除戶
    謄本、戶籍謄本、本院函文、郭榮七之繼承系統表為證，上
    開事實堪以認定。
  (二)按各共有人，得隨時請求分割共有物；共有物之分割，依共
    有人協議之方法行之；分割之方法，不能協議決定者，法院
    得因任何共有人之聲請，命為下列之分配：一以原物分配於
    各共有人；二變賣共有物，以價金分配於各共有人，民法第
    823條第1項前段、第824條分別定有明文。查原告為系爭土
    地共有人，依前開規定，自得請求分割共有物。次按因繼承
    於登記前已取得不動產物權者，非經登記，不得處分其物權
    ；繼承因被繼承人死亡而開始，繼承人有數人時，在分割遺
    產前，各繼承人對於遺產全部為公同共有，民法第759條、
    第1141條、第1151條分別定有明文。又分割共有物，性質上
    為處分行為，依民法第759條規定，共有不動產之共有人中
    有人死亡時，於其繼承人未為繼承登記以前，固不得分割共
    有物。惟訴訟之一造因他造當事人就系爭土地尚未辦理繼承
    登記，依法不得為物權之處分。於本件訴訟中，請求他造當
    事人辦理繼承登記，並合併對他造當事人為分割共有物之請
    求，不但符合訴訟經濟原則，亦與民法第759條及強制執行
    法第130條規定之旨趣無違（最高法院69年台上字第1021號
    判例意旨參照）。是本件原告為提起本件裁判分割共有物訴
    訟，合併訴請原共有人郭榮七之遺產管理人即被告王媛麗辦
    理繼承登記後，為裁判分割系爭土地，自屬有據。
  (三)再按各共有人如非因物之使用目的不能分割或契約訂有不分
    割期限者，得隨時請求分割共有物。又共有物之分割，依共
    有人協議之方法行之。分割之方法，不能協議決定者，法院
    得因任何共有人之聲請，命為左列分配：一、以原物分配於
    各共有人。二、變賣共有物，以價金分配於各共有人，民法
    第823條第1項、第824條第1項分別定有明文。復按分割共有
    物，以消滅共有關係為目的。法院裁判分割共有土地時，除
    因該土地內部分土地之使用目的不能分割（如為道路）或部
    分共有人仍願維持其共有關係，應就該部分土地不予分割或
    准該部分共有人成立新共有關係外，應將土地分配於各共有
    人單獨所有（參照最高法院69年台上字第1831號判例意旨）
    。另共有物之分割，應由法院依民法第824條規定為適當分
    配，不受當事人主張之拘束。又分割共有物時，法院應參酌
    當事人聲明、共有物性質、經濟效用及全體共有人利益等因
    素公平為之。經查：
  1.系爭土地僅有南側六點二米道路，可出入連接對外通行，其
    餘沒有通路可出入，系爭土地由東至西依序為甲部分之磚造
    平房、二層加強磚造樓房（門牌號碼臺南縣鹽水鎮汫水里8
    鄰汫水港20號），為原告所有，屋前有水泥空地，四周有磚
    造圍牆；再西側為乙部分之鐵皮屋及磚瓦平房（門牌號碼臺
    南縣鹽水鎮汫水里8鄰汫水港20號），為被告乙○○、巳○○、寅○○、甲○○所有，屋前有水泥空地；最西側之北半
    部即丙部分為護安宮，南半部為廟前空地及中營小廟等情，
    有本院96年9月20日勘驗筆錄及附圖、現況照片在卷可稽，
    並經本院囑託臺南縣鹽水地政事務所製作系爭土地現況之複
    丈成果圖，有臺南縣鹽水地政事務所96年10月8日所測字第
    0960007949號函、96年11月7日所測字第0960008389號函所
    附土地複丈成果圖可稽。
  2.本院審酌本院審酌原告主張之分割方案，認系爭土地東側即
    附圖所示A部分土地上，有原告所有之土地，由具叔姪關係
    之原告2人分得，並依2/3、1/3之比例保持共有，可毋庸拆
    除地上建物，系爭土地再西側即附圖所示B部分土地上，有
    被告乙○○、巳○○、寅○○、甲○○共有之建物，惟該建
    物乃屋齡較久之磚瓦平房及鐵皮屋，由上開被告由北至南各
    單獨分得B-1、B-2、B-3、B-4部分，附圖所示C-5，面積485
    平方公尺，其上前述有磚瓦平房及鐵皮屋，由被告卯○○單
    獨分得，各部分之南側均能對外通行，尚合於公平及經濟之
    原則。而系爭土地西側，其上雖有廟宇，惟該廟宇既其餘被
    告同意捐地興建，則由渠等分得該部分之土地，並分別按附
    圖所示C-1、C-2、C-3、C-4、C-6、C-7、C-8、C-9、C-10、
    C-11之位置單獨分得，亦無不利。則該分割方案既與兩造於
    系爭土地使用現況相符，不影響兩造繼續使用之狀態；而被
    告未於言詞辯論期日到場，且本院檢送系爭原告提出之分割
    方案及複丈成果圖予被告，被告收受後，均未於期限內具狀
    表示意見，亦未提出其他分割草案以供本院審酌，是故，原
    告請求依附圖所示之方法分割，應屬適當，應予准許，爰分
    割如主文第2項所示。
  (四)又因共有物分割之事件涉訟，由敗訴當事人負擔訴訟費用顯
    失公平者，法院得酌量情形，命勝訴之當事人負擔其一部，
    民事訴訟法第80條之1定有明文。查系爭土地雖因兩造無法
    達成分割協議，原告因而提起訴訟，兩造均因系爭土地之分
    割而互蒙其利，故依上開規定，本院認此部分訴訟費用應由
    兩造按如附表所示之比例負擔始為公平，附此敘明。
丙、結論：原告之訴為有理由，依民事訴訟法第385條第1項前段
    、第78條、第80條之1、第85條第1項但書、第87條第1項，
    判決如主文。
中　　華　　民　　國　　96　　年　　12　　月　　25　　日
                      家事法庭    法　官　郭貞秀
以上正本係照原本作成。
如對本判決上訴，須於收受判決正本送達後20日內向本院提出上
訴狀，並繳納上訴費及附具繕本。
中　　華　　民　　國　　96　　年　　12　　月　　25　　日
                                  書記官  鄭隆慶
 附表：
┌────┬──────────────────────────────────────┐
│地    號│臺南縣鹽水鎮○○段汫水港小段88-1地號土地                                    │
├────┼─────┬────┬────┬────┬───────┬────┬────┤
│姓    名│ 丁○○   │ 癸○○ │乙○○、│ 戊○○ │己○○、丑○○│辰○、  │ 卯○○ │
│        │          │        │巳○○、│        │子○○、庚○○│辛○○、│        │
│        │          │        │寅○○、│        │、王媛麗即郭榮│壬○○、│        │
│        │          │        │甲○○  │        │七之遺產管理人│丙○○  │        │
├────┼─────┼────┼────┼────┼───────┼────┼────┤
│應有部分│1565/5992 │783/5992│各19/856│ 1/14   │  各1/28      │各1/112 │ 50/214 │
│之比例  │          │        │        │        │              │        │        │
├────┼─────┼────┼────┼────┼───────┼────┼────┤
│負擔比例│ 26/100   │ 13/100 │各2/100 │ 7/100  │  各4/100     │各1/100 │ 22/100 │
├────┼─────┼────┼────┼────┼───────┼────┼────┤
│應負擔之│ 10,133元 │ 5,066元│各779元 │ 2,728元│  各1,559元   │各390元 │ 8,574元│
│訴訟費用│          │        │        │        │              │        │        │
│金額    │          │        │        │        │              │        │        │
├────┴─────┴────┴────┴────┴───────┴────┴────┤
│備註：                                                                                │
│1.小數點以下採四捨五入計算。（新臺幣）                                                │
│2.本件訴訟費用額為第一審裁判費19,612元，勘測費用19,360元，合計38,972元。              │
└───────────────────────────────────────────┘
